最　高　行　政　法　院　判　決
　　　　　　　　　　　　　　　　　　 94年度判字第02051號
上　訴　人　甲○○
被 上訴 人　財政部臺灣省北區國稅局
　　　　　 （承受臺北縣政府稅捐稽徵處業務）
代　表　人　許虞哲
上列當事人間因營業稅事件，上訴人不服中華民國92年5月30日
臺北高等行政法院91年度訴字第722號判決，提起上訴，本院判
決如下：
    主  文
上訴駁回。
上訴審訴訟費用由上訴人負擔。
    理  由
一、上訴人涉嫌未依法辦理營業登記擅自經營承包工程業務，自
    民國（下同）82年4月15日開始營業至86年6月30日查獲日止
    ，逃漏營業額計新臺幣（下同）3,570,886元，違反行為時
    營業稅法第28條及稅捐稽徵機關管理營利事業會計帳簿憑證
    辦法第21條規定，案經法務部調查局北部地區機動工作組（
    下稱北機組）查獲，取具工程明細表、談話筆錄等相關資料
    附案佐證，移由臺北縣政府稅捐稽徵處理違章成立，除核定
    補徵營業稅178,545元，並按漏稅額處3倍罰鍰計535,600元
    （計至百元為止）。上訴人不服，申經復查未獲變更，提起
    訴願亦遭駁回，遂提起本件行政訴訟。經原審法院判決駁回
    其訴後，仍不服而提起上訴。
二、上訴人於原審起訴主張：上訴人以打零工方式陸續受僱於多
    家公司行號，宜而宏土木包工業及興旺土木包工業僅為其中
    部份雇用。有宜而宏土木包工業與興旺土木包工業所開立之
    薪資扣繳憑單及該行號開立84年起迄87年3月止之受僱證明
    書在卷可稽。被上訴人及原訴願決定機關僅以宜而宏土木包
    工業82年至86年間並未有為上訴人加保之勞工保險資料，即
    斷認上訴人所述不實。訴願決定理由以此駁回上訴人之主張
    ，顯至違法理及社會經驗常情。再者，宜而宏所包貢寮鄉公
    所之工程因多屬工程款較少之簡易工程，上訴人自宜而宏領
    得之工作薪資，84年至86年為4萬至8萬不等，以上訴人時薪
    約為1千5百元左右加以換算，上訴人工作時數亦將近30個小
    時至50多個小時，互核前述宜而宏所承包工程本身之簡易程
    度及其工作可能時程觀之，實際上並無任何悖於經驗常情之
    處。亦經宜而宏土木包工業負責人林進發到庭，證明上訴人
    並非系爭工程之實際承攬人。又設若證人僅係「出借牌照者
    」，而上訴人始為實際承攬人，則理應由上訴人自行購買工
    程原物料，並自行雇工施作，焉有仍由宜而宏負責人自行購
    買材料並雇用指示工人之理。至於調查局北機組查扣宜而宏
    負責人之「記事簿」，其記載亦不能為不利於上訴人之認定
    ，蓋「記事簿」一般乃個人之「備忘錄」，證人將其承包之
    工程名稱、工程金額及須納稅款若干及各該工程是否委託何
    人發放工資加以記載，實無可非議。更況記事簿亦為林進發
    單方面之記載，在無其他證據足以認定其真實性如何之前，
    斷無將其所載「出筆名」或「開出人」之意義，逕行解釋為
    「借牌」之意，作為不利於上訴人認定之證據。況依稅捐稽
    徵法第23條規定，稅捐之徵收期間為5年，應繳之稅捐未於
    徵收期間徵收者，不得再行徵收，本件依原處分機關所製作
    「興旺土木包工業（朱興旺）81年至87年借牌工程明細表」
    所列載上訴人承攬之二項工程「吉林村通往貢寮公墓道路工
    程」及「美豐村文秀坑產業道路修補水泥路面工程」，時間
    為81年11月至82年6月，距其本案89年做出系爭行政處分早
    已超過5年，就此實無補徵及裁罰之餘地，為此，請撤銷原
    處分及訴願決定等語。
三、被上訴人在原審答辯則以：本件上訴人未依法辦理營業登記
    擅自經營承包工程業務，自82年4月15日開始營業至86年6月
    30日查獲日止逃漏營業額計3,570,886元，違反行為時營業
    稅法第28條及稅捐稽徵機關管理營利事業會計帳簿憑證辦法
    第21條規定，此有工程明細表可稽。且宜而宏土木包工業負
    責人林進發於北機組所製作調查筆錄中記載：「（提示扣押
    物編號004─1本帳冊乙本）問：代表意義為何？答：上述係
    『宜而宏』借牌予同業跳開發票之紀錄，其中『出筆名』者
    ，即為實際承攬人，『買受人』即為業者，『品名』即為工
    程名稱。問：曾向你借牌（宜而宏土木包工業）者有何人？
    答：依帳冊所載有光雄、阿國、鐘、阿牛、劉瑞慶等人，詳
    情請參閱扣押物（宜而宏土木包工業民國80年民國84年至87
    年借牌工程明細表）所載。」亦已指出工程實際承作人為上
    訴人。又據北機組搜證所取具宜而宏土木包工業之記事本中
    有承包貢寮鄉○○○○○路13鄰巷道改善工程一期款」、「
    長泰路13鄰巷道改善工程尾款」等13項相關工程計發票金額
    3,559,430元之記載，上述工程「出筆名」為「翠松」，且
    備忘錄均記載扣稅金若干元。另興旺土木包工業被查獲日記
    本於「美豐村文秀坑產業道路修補水泥路面工程」及「美豐
    村文秀坑產業道路修補水泥路面工程尾款」等二項工程旁註
    記有「翠松」計190,000元。按貢寮鄉公所確有收受上開工
    程發票，此有卷附發票可證，該記事本應可採認，則宜而宏
    土木包工業負責人林進發所稱記事本之上訴人為實際承包工
    程之人自可認定，上訴人違章事實洵堪認定。上訴人主張受
    僱於宜而宏土木包工業時所施作，此有宜而宏土木包工業及
    興旺土木包工業所開立之受僱證明書及所得扣繳憑單可證，
    故其並未對外擅自承包工程業務等語，經查宜而宏土木包工
    業82年至86年間並未有上訴人加保之勞工保險資料，此有卷
    附該勞工保險局函覆上訴人之投保資料可稽，則上訴人所述
    顯為卸責之詞，核不足採。本件經被上訴人函查臺北縣貢寮
    鄉公所有關上訴人承包工程明細後，其中「美豐村雞母嶺往
    63號厝邊駁坎護欄工程」正確金額應為194,316元（原處分
    金額認定195,000元，含稅），另經查本案係臺北縣政府稅
    捐稽徵處於89年4月14日以89北稅法裁字第54153號處分書裁
    罰，而原處分裁罰上訴人承包興旺土木包工業82年度2月份
    美豐村文秀坑產業道路修補水泥路面工程「180,953元（未
    含稅）；稅額9,047元，業已過核課期間應不予課徵，是正
    確裁罰金額應為逃漏營業額84年度1,108,028元，85年度1,
    193,333元；86年度1,087,921元，合計逃漏營業額3,389,28
    2元，營業稅169,464元，是應變更為除補徵營業稅169,464
    元外，並按所漏稅額處3倍罰鍰508,392元等語，資為抗辯。
四、原審斟酌全辯論意旨及調查證據之結果，以：查宜而宏土木
    包工業負責人林進發於北機組所製作調查筆錄中記載略以（
    一）「（提示扣押物編號004─1本帳冊乙本）問：代表意義
    為何？答：上述係『宜而宏』借牌予同業跳開發票之紀錄，
    其中『出筆名』者，即為實際承攬人，『買受人』即為業者
    ，『品名』即為工程名稱。（二）問：曾向你借牌（宜而宏
    土木包工業）者有何人？答：依帳冊所載有光雄、阿國、鐘
    、阿牛、劉瑞慶等人，詳情請參閱扣押物（宜而宏土木包工
    業民國84年至87年借牌工程明細表）所載。」（三）問：（
    提示林進發87.8.11扣押物編號004）該等扣押物係記載宜而
    宏借牌予同業跳開發票之記錄，該帳冊之出筆名（實際承攬
    人）你皆以綽號記載，該等實際承攬人之真實姓名、電話、
    地址為何？答：．．『翠松』係指甲○○，住貢寮街吉林村
    ．．」，亦已指出工程實際承作人為上訴人。又據北機組搜
    證所取具宜而宏土木包工業之帳冊中所承包貢寮鄉○○○○
    ○路13鄰巷道改善工程一期款」、「長泰路13鄰巷道改善工
    程尾款」等13項相關工程計發票金額3,559,430元（不含稅
    ）之記載，上述工程「出筆名」為「翠松」，且各筆均有扣
    稅金若干元之記載，此觀該帳冊中凡記載為『進發』即宜而
    宏土木包工業負責人者，則均無稅款之記載；而上開各筆金
    額除其中美豐村雞母嶺往63號厝邊駁嵌護欄工程原列195,00
    0元，經被上訴人向定作人貢寮鄉公所查證應為194,316元外
    ，其餘金額均相符，貢寮鄉公所確有收受上開工程發票，並
    有卷附發票可參，互核相符；上訴人雖稱林進發於北機組所
    製作調查筆錄之陳述並非出於其自由意志（遭調查員恐嚇逼
    供），並於原審法院證稱上訴人確係其受僱人，並提出其工
    程購買物料之發票證明，自應以其於原審法院之陳述較為可
    信云云。惟查，林進發先後於87年8月11日及88年6月25日在
    北機組製作調查筆錄，其時間相隔將近一年，調查人員亦不
    相同，林進發仍作相同之陳述，則其陳述之真實性，要無可
    疑，是其於原審法院所稱遭恐嚇逼供一節，不足採信；至林
    進發於原審法院院提出原料進貨發票一冊證明材料係由其購
    入及證稱上訴人確係其受僱人一節，經查，由扣案帳冊內亦
    有甚多記載為『進發』即宜而宏土木包工業負責人林進發自
    己承作者，是上訴人提出宜而宏土木包工業之原料進貨發票
    ，為其自己承作工程所必要，故該等發票，尚難認為係供作
    上訴人承作工程所使用，退步言之，縱其中有部分原料確為
    系爭工程使用，惟工程承攬，除包工包料外，亦有由定作人
    或上包負責材料，承攬人僅負責施工者，是該購買原料發票
    ，亦不足為非上訴人承包之證明。再由上訴人所提出其持有
    宜而宏土木包工業之所得扣繳憑單，雖可證明上訴人有受宜
    而宏及其他公司僱用之事實，惟上訴人亦自承以打零工方式
    陸續受僱於多家公司行號，而如上所述，依扣案帳冊所載，
    宜而宏土木包工業自己亦承作甚多工程，則上訴人在該部分
    工程受僱於宜而宏打零工，固合情理，惟上訴人受僱打零工
    ，並不能排除上訴人借牌承包工程之事實，是該扣繳憑單，
    亦不足為上訴人未承攬系爭工程之有利證明；更何況，帳簿
    上就各工程除記載給付金額外，尚記載扣除之百分之5稅金
    ，有帳冊附於原處分卷可參，則若依上訴人所稱上訴人如係
    僅受僱於宜而宏，則衡諸常情，在給付受僱人薪資之帳簿，
    應為流水帳記載工資金額，殊無記載稅金之必要，是上訴人
    所稱其為受僱一節，在本件系爭13項工程為無可採信，上訴
    人為其實際承包工程之人堪予認定，上訴人違章事實除其中
    美豐村雞母嶺往63號厝邊駁嵌護欄工程金額超過194,316元
    部分應予撤銷外，其餘部分洵堪認定。（二）另興旺土木包
    工業部分，其負責人朱興旺於88年6月29日在調查局北機組
    所製作之筆錄記載內已陳明部分實際承作人之真實姓名，雖
    未提及上訴人之姓名，但查，依其被扣案之記事本記載，確
    有下述二筆工程記載「翠松」，若該工程與上訴人無關，則
    其殊無將上訴人名字「翠松」記於其上之必要，再參酌全部
    記事本之記載，堪認上訴人有承包之事實。惟臺北縣政府稅
    捐稽徵處係就上訴人承包「美豐村文秀坑產業道路修補水泥
    路面工程」82年4月8日171,000元（含稅）及82年6月28日19
    ,000元（含稅）逃漏營業額而為處分，被上訴人92年5月14
    日北區國稅法字第0920008262號補充答辯指為「82年度2月
    份」美豐村文秀坑產業道路修補水泥路面工程「180,953元
    （未含稅）；稅額9,047元一節，尚有誤會。惟本件原處分
    書係於89年4月18日作成，是就82年4月8日171,000元（含稅
    ）亦已逾稅捐稽徵法第21條第1項第3款所定之7年核課期間
    ，是該部分原處分於法尚有違誤，應予撤銷。應僅就其82年
    6月28日營業額18,095元，營業稅905元為補稅及處罰鍰。至
    上訴人主張本件應適用稅捐稽徵法第23條5年追徵時效規定
    ，82年4月及6月之二筆均已逾徵收期間一節，惟查，稅捐稽
    徵法第23條規定係指繳納期間屆滿5年後，不得再為追徵而
    言，惟本件係關於漏稅及罰鍰之補徵及處罰，係核課期間之
    問題，應適用稅捐稽徵法第21條第1項第3款規定，上訴人主
    張，尚無可採。綜上所述，本件正確裁罰金額應為逃漏營業
    額82年度為18,095元、84年度1,108,028元、85年度1,193,3
    33元；86年度1,087,921元，合計逃漏營業額3,407,377元（
    均不含稅），應補徵營業稅170,369元，並按所漏稅額處3
    倍罰鍰511,100元（計至百元止），訴願決定及原處分超過
    該部分者應予撤銷，其餘部分，上訴人之訴為無理由，應予
    駁回。
五、本院經查：(一)上訴意旨復以：(1)、上訴人受僱於宜而宏及興
    旺之事實，有宜而宏及興旺所用立之薪資扣繳憑單及該行號
    開立84年起迄87年3月上之受僱證明書在卷可稽。原審於92
    年2月27日亦傳訊宜而宏負責人林進發到庭，結證稱上訴人
    也是伊的工人，工資實作實算等語，簡明川亦到庭結證稱：
    伊乃受林進發雇用而至系爭工程工地工作，林進發是我老闆
    。伊於工作時也曾見到上訴人共同工作，伊係受老闆林進發
    之指揮監督等語，由此均足以證明上訴人並非系爭工程之實
    際承攬人。原判決對於簡明川所為對於上訴人有利之證詞忒
    置不論，亦未於判決中說明何以不採之理由，實有判決不備
    理由之違法。又上訴人自宜而宏領得之工作薪資，84年至86
    年為4萬至8萬不等，以上訴人時薪約為1千5、6百元左右加
    以換算，上訴人工作時數亦將近30個小時至50多個小時，互
    核前述宜而宏所承包工程本身之簡易程度及其工作可能時程
    觀之，實際上並無任何悖於經驗常情之處。(2)、原判決所謂
    之「帳冊」依據證人所述，僅係其自己備忘之記事本，而「
    記事簿」一般乃個人之「備忘錄」，證人將其承包之工程名
    稱、工程金額及須納稅款若干、及各該工程是否委託何人發
    放工資加以記載，實無可非議。更況記事簿亦為林進發單方
    面之記載，在無其他證據足以認定其真實性如何之前，斷無
    將其所載「出筆名」或「開出人」之意義，逕行解釋為「借
    牌」之意。故實難以「出筆名」或「開出人」此等字意模糊
    難辦之他人隨意記錄，作為不利於上訴人認定之證據。林進
    發之記事本中，「開出人」或「出筆名」記載為「進發」者
    ，有多處全額欄已記載「含稅」，原判決竟認定「凡記載為
    『進發』者即宜而宏土木包工業負責人者，均無稅款之記載
    」，與所採證據即顯然互相矛盾，故原判決以記事本中「出
    筆名」旁有稅款之記載者（包括上訴人）即斷認屬「借牌人
    」之邏輯，顯有謬誤。(3)、原判決一方面不能完全否定宜而
    宏負責人林進發所提出之進貨發票證明系爭工程之原料為其
    所購乙節，惟他方面又認工程承攬，除包工包料外，亦有由
    定作人或上包負責材料，承攬人僅負責施工，故認為此可能
    為宜而宏（上包）負責購買材料，上訴人（次承攬人）僅負
    責施工云云，然姑不論依據全卷資料，均無上訴人與宜而宏
    另有承攬（宜而宏將系爭工程再交由上訴人次承攬）或委任
    （上訴人委託林進發代為購買物料）約定之事實證據，且就
    法律關係而言，於次承攬關係下，次承攬人與承攬人另外成
    立一承攬契約，與原定作人並無關係，當然更不應逕以定作
    人與承攬人之承攬總價授為承攬人與次承攬人約定價格之依
    據，原判決理由與本件原處分機關認定上訴人為系爭工程之
    「實際承攬人」，亦即系爭工程雖係由宜而宏出面與各業主
    簽訂承攬契約，然由上訴人實際承攬，故以該等契約之承攬
    金額作為上訴人之「營業額」，並據以補徵及裁罰，二者之
    間，亦顯有予盾。(4)、就卷附之宜而宏及興旺負責人遭北機
    組查扣之記事簿資料，觀其形式，均與一般商業文書中「帳
    冊」之格式、記載方式相去甚遠，宜而宏負責人林進發亦於
    原審證稱該資料乃其自己備忘之記事簿，原審並未進一步深
    究宜而宏之記帳程序，或有無其他工資記錄資料可憑，竟自
    行認定該簿本為「帳簿」，並指摘：「衡諸常情，在給付受
    僱人薪資之帳簿，應為流水帳記載工資金額，殊無記載稅金
    之必要。」其認定又有不備理由之違法。(5)、依據興旺負責
    人朱興旺88年6月29日於調查局北機組所作之調查筆錄，並
    無述及上訴人向伊借牌之事實，亦無針對其被扣押之「筆記
    」資料內容解釋陳述，甚至其筆錄末行更明載：「前述吳文
    勇等人並非所謂是借牌人。」原判決並未斟酌於此，亦未曾
    傳訊朱興旺訊明其筆記本記載疑義之處，判決中所謂「參酌
    全部記事本之記載」亦未具體敘明其理由，遂以記事本中有
    「翠松」一名（該「翠松」更不知是否即指上訴人？），斷
    認上訴人有向興旺借牌之事實，洵屬判決不備理由。(二)、按
    「在中華民國境內銷售貨物或勞務及進口貨物，均應依本法
    規定課徵營業稅。」、「提供勞務予他人，或提供貨物與他
    人使用、收益，以取得代價者，為銷售勞務。」、「營業人
    之總機構及其他固定營業場所，應於開始營業前，分別向主
    管稽徵機關申請營業登記。」、「營業人有下列情形之一者
    ，主管稽徵機關得依照查得之資料，核定其銷售額及應納稅
    額並補徵之：一、．．．三、未辦妥營業登記，即行開始營
    業，．．．，而未依規定申報銷售額者。」、「納稅義務人
    有下列情形之一者，除追繳稅款外，按所漏稅額處1倍至10
    倍罰鍰，並得停止其營業：一、未依規定申請營業登記而營
    業者。」分別為行為時營業稅法第1條、第3條第2項前段、
    第28條前段、第43條第1項第3款及第51條第1款所明定。(三)
    經查，本件上訴人涉嫌未依法辦理營業登記擅自經營承包工
    程業務，逃漏營業額82年度為18,095元、84年度1,108,028
    元、85年度1,193,333元；86年度1,087,921元，合計逃漏營
    業額3,407,377元（均不含稅），應補徵營業稅170,369元，
    並按所漏稅額處3倍罰鍰511,100元（計至百元止），原判決
    將訴願決定及原處分關於補徵營業稅超過新台幣170,369元
    及所處罰鍰超過新台幣511,100元部分均撤銷，依法核無違
    誤。(四)、上訴意旨業據上訴人於原審提出主張，原判決已於
    理由欄論述何以不採之理由，認事用法均妥適，上訴人乃以
    其對法律上見解之歧異，就原審取捨證據、認定事實之職權
    行使，指摘其為不當，均無可採。原判決所適用之法規與該
    案應適用之現行法規、判例、解釋並無相違背或牴觸之情事
    ，認事用法均妥適，上訴意旨仍執前詞，主張原判決理由不
    備、理由矛盾等等之違誤，求予廢棄，經核並無理由，上訴
    應予駁回。
據上論結，本件上訴為無理由，爰依行政訴訟法第255條第1項、
第98條第3項前段，判決如主文。
中　　華　　民　　國　　94　　年　　12　　月　　29　　日
                  第三庭審判長法  官　徐　樹　海
                              法  官  蔡　進　田
                              法  官　黃　合　文
                              法  官　林　茂　權
                              法  官　鄭　小　康
以  上  正  本  證  明  與  原  本  無  異
中　　華　　民　　國　　94　　年　　12　　月　　29　　日
　　　　　　　　　　　　　　　書記官　蘇　金　全
